【裁判字號】    91,訴,2951
【裁判日期】    920122
【裁判案由】    解除契約
【裁判全文】
臺灣臺中地方法院民事判決  九十一年度訴字第二九五一號
    原      告  甲○○
    被      告  乙○○
右當事人間請求解除契約等事件，本院判決如左：
    主      文
被告應給付原告新台幣壹拾貳萬壹仟捌佰元。
原告其餘之訴駁回。
訴訟費用由被告負擔四分之一，餘由原告負擔。
    事      實
甲、原告方面：
  一、聲明：求為判決：被告應給付原告新台幣（下同）五十四萬二千五百元。
  二、陳述：
  （一）被告於民國九十年五月二十三日承攬原告坐落台中縣東勢鎮○○段五六八地
        號土地上之房屋新建工程，經雙方合意工程總價（含建築材料）七十萬元。
  （二）查被告於民國九十年五月二十三日依約動工興建，依進度向原告領受四期工
        程款合計四十二萬元，惟嗣後被告不知何故竟無故停工，經原告多次催促履
        約，被告均置之不理，任由興建中的工料日晒雨淋失去原有效能。
  （三）次查，工程合約第四條約定，施工自動工日起工作天一百六十日完工交屋，
        逾期違約金每日七百元，迄今仍處於停工狀態中，經向中央氣象局申請「氣
        象資料」，計算至民國九十一年四月三日屆滿一百六十日，被告無法於期限
        內完工交屋，確實造成違約事實無誤，嚴重損害原告之權益。
  （四）綜上所述，原告迭經催告被告履約而不可得，亦於九十一年九月二十五日當
        庭為解除契約之意思表示，至今無獲善意回應，爰依民法第四百九十五條、
        第五百零二條第二項規定及兩造契約，訴請判決被告應給付原告五十四萬二
        千五百元（其中四十二萬元係原告已給付之工程款；其餘十二萬二千五百元
        是違約金之部分，請求違約金計算自九十一年四月三日起至九十一年九月二
        十四日止）。
  （五）對被告抗辯之陳述：
    １、對於被告陳稱其代墊台電的入電費用原告都沒有歸還，原告還要被告額外增
        加作一些水溝工程，但都不是在原來的工程範圍內，及未依約付款等節，原
        告均予否認。
    ２、被告承作搭建原告之房屋偷工減料以至於有漏水等諸多瑕疵，故該房屋無法
        使用造成原告損失，故被告應將原告先前給付之工程款四十二萬元返還原告
        。
  三、證據：提出收據三紙、工程契約書一份、存證信函二件、中央氣象局資料一份
      、自來水公司收據二紙、台灣電力公司收據一紙為證。
乙、被告方面：
    被告未於最後言詞辯論期日到場，惟據其先前聲明或陳述如左：
  一、聲明：駁回原告之訴。
  二、陳述：
  （一）被告就伊於九十年五月二十三日承攬原告的房屋工程總價款為七十萬元，依
        約應於簽約後第二天即九十年五月二十四日動工，工作天為一百六十日完工
        ，逾期交屋時，一天的違約金要扣總工程款的千分之一，九十一年四月三日
        被告尚未完工等節，並不爭執。
  （二）被告代墊台電的入電費用原告都沒有歸還，原告還要被告額外增加作一些水
        溝工程等，但都不是在原來的工程範圍內，例如屋頂板本來約定以三分鐵十
        五公分雙間施工，原告執意改為四分鐵十五公分（註：其柱間不超過三．五
        米）；又原告指示頂樓突出物只須壁牆，惟其後又追加柱筋；又正面壁磚本
        係二丁掛或方塊磚，原告又執意使用仿古二丁掛；又本來約定為二間半套衛
        浴，原告又執意必須壹間全套衛浴等，被告請原告補貼差額，惟均遭原告拒
        絕。但被告代墊之水電費無證據可證明。
  （三）庭呈之明細表是被告承作本件工程時所花費之費用，因原告沒有再付款給被
        告，故被告無法繼續施工。該工程之建材費尚有一萬多元未清償。
  （四）本件工程期間常遭他人至工地阻撓，例如其鄰居佔據鄰巷指本件工程不得經
        其巷弄施工；前承包商至工地討債；預拌混凝土公司到工地要錢等，使工程
        停頓，徒費許多工資，難以施工。
  （五）又於工程期間之用電，兩造言明由原告會設法與鄰居借用，但至工程期間，
        原告卻無法借得，致使被告每天皆得載發電機至工地，施工倍加困難，更延
        誤被告其他工程。
  （六）經水電包商通知須繳交入電費用時，被告亦要求原告繳納，原告依然置之不
        理，嗣水電工程之包商告知被告，若於一週內未繳納，則台灣電力公司會辦
        理撤銷，日後需重新申請，被告代為繳納，被告乃決定停工，俟業主原告償
        還該筆墊款再行施工。
  三、證據：提出明細表一紙、估價單一紙為證。
丙、本院依職權履勘現場。
    理      由
甲、程序方面：
    本件被告未於最後言詞辯論期日到場，無民事訴訟法第三百八十六條所列各款情
    形，依原告之聲請，由其一造辯論而為判決。
乙、得心證之理由：
一、原告主張：被告於民國九十年五月二十三日承攬原告前揭土地上之房屋新建工程
    ，經雙方合意工程總價（含建築材料）七十萬元。被告於民國九十年五月二十三
    日依約動工興建，依進度向原告領受四期工程款合計四十二萬元，惟嗣後被告不
    知何故竟無故停工，經原告多次催促履約，被告均置之不理，任由興建中的工料
    日晒雨淋失去原有效能。工程合約第四條約定，施工自動工日起工作天一百六十
    日完工交屋，逾期違約金每日七百元，迄今仍處於停工狀態中，經向中央氣象局
    申請「氣象資料」，計算至民國九十一年四月三日屆滿一百六十日，被告無法於
    期限內完工交屋，確實造成違約事實無誤，嚴重損害原告之權益。原告迭經催告
    被告履約而不可得，亦於九十一年九月二十五日當庭為解除契約之意思表示，至
    今無獲善意回應，爰依民法第四百九十五條、第五百零二條第二項規定及兩造契
    約，訴請判決被告應給付原告五十四萬二千五百元（其中四十二萬元係原告已給
    付之工程款；其餘十二萬二千五百元是違約金之部分，請求違約金計算自九十一
    年四月三日起至九十一年九月二十四日止）等情。被告對於原告主張被告在九十
    年五月二十三日有承攬原告的房屋工程總價款為七十萬元，依約應於簽約後第二
    天即九十年五月二十四日動工，工作天為一百六十日完工，逾期交屋時，一天的
    違約金要扣總工程款的千分之一，九十一年四月三日被告尚未完工等情俱不爭執
    ，惟辯稱：被告代墊台電的入電費用原告都沒有歸還，原告還要被告額外增加作
    一些水溝工程等，但都不是在原來的工程範圍內，被告請原告補貼差額，惟均遭
    原告拒絕，庭呈之明細表是被告承作本件工程時所花費之費用，因原告沒有再付
    款給被告，故被告無法繼續施工，該工程之建材費尚有一萬多元未清償，本件工
    程期間常遭他人至工地阻撓，難以施工，又於工程期間之用電，兩造言明由原告
    會設法與鄰居借用，但至工程期間，原告卻無法借得，致使被告每天皆得載發電
    機至工地，施工倍加困難，更延誤被告其他工程等語。
二、查原告主張：被告於民國九十年五月二十三日承攬原告前揭土地上之房屋新建工
    程，經雙方合意工程總價（含建築材料）七十萬元。被告於民國九十年五月二十
    三日依約動工興建，依進度向原告領受四期工程款合計四十二萬元，嗣後被告停
    工，依工程合約第四條約定，施工自動工日起工作天一百六十日完工交屋，逾期
    違約金每日七百元，迄今仍處於停工狀態中，經向中央氣象局申請「氣象資料」
    ，計算至民國九十一年四月三日屆滿一百六十日，被告無法於期限內完工交屋等
    事實，已據其提出收據三紙、工程契約書一份、存證信函二件、中央氣象局資料
    一份為證，復為被告所不爭執，自堪信為真實。
三、依兩造所簽訂之工程契約書第一條所示：甲方（原告）地上物新建工程包括壹樓
    及屋屋頂突出物之施工，室內地面及正立面磁磚、氣密式鋁門窗、衛浴半套Ｘ２
    以及一般之必需品，而領款方式依第三條約定，１、動工七萬元；２、壹樓灌漿
    完成一十四萬元；３、壹樓灌漿完成一十四萬元；４、鋁門窗安裝完成七萬元；
    ５、泥水工完成一十四萬元；６、水電衛浴完成七萬元；７、交屋七萬元等情，
    原告已繳付前揭１至４款項合計四十二萬元，泥水工及水電衛浴均尚未完成，參
    以被告於九十一年十月九日所提出之明細表觀之，泥水工、水電工等部分均未完
    工觀之，堪認原告已依約付款。雖被告抗辯：被告代墊台電的入電費用原告都沒
    有歸還，或該工程之建材費尚有一萬多元未清償云云，惟查被告此部分抗辯之費
    用究係屬於何階段工程應付之工程款，以及該階段之工程是否業已完成等節，均
    未見被告舉證以實其說，難謂可採。至被告又抗辯：原告還要被告額外增加作一
    些水溝工程等，但都不是在原來的工程範圍內，被告請原告補貼差額，惟均遭原
    告拒絕，本件工程期間常遭他人至工地阻撓，難以施工，又於工程期間之用電，
    兩造言明由原告會設法與鄰居借用，但至工程期間，原告卻無法借得，致使被告
    每天皆得載發電機至工地，施工倍加困難，更延誤被告其他工程云云，均未見被
    告舉證證明之，亦非可採。
四、查本件被告施工自動工日起工作天一百六十日完工交屋，迄今仍處於停工狀態中
    ，尚未完工，自屬違約甚明，雖原告主張本件工程有瑕疵及遲延而有解除契約之
    事由，並於九十一年九月二十五日當庭為解除契約之意思表示。惟按「因可歸責
    於承攬人之事由，致工作發生瑕疵者，定作人除依前二條之規定，請求修補或解
    除契約，或請求減少報酬外，並得請求損害賠償。前項情形，所承攬之工作為建
    築物或其他土地上之工作物，而其瑕疵重大致不能達使用之目的者，定作人得解
    除契約」，民法第四百九十五條第一項、第二項定有明文。又按「因可歸責於承
    攬人之事由，致工作逾約定期限始完成，或未定期而逾相當時期始完成者，定作
    人得請求減少報酬或請求賠償因遲延而生之損害。前項情形，如以工作於特定限
    期完成或交付為契約要素者，定作人得解除契約，並得請求賠償因不履行而生之
    損害」，民法第五百零二條定有明文。經查，本件工程固有漏水之瑕疵（至於原
    告陳述之其他瑕疵，詳見勘驗筆錄所載，均為被告所否認，查本件兩造所訂之工
    程合約就工程品質、材料規格均未有明確之約定，以至於兩造各執一詞，尚難認
    定原告所稱之其他瑕疵屬實，附此說明），惟本件工程二層樓房主體工程都已完
    工，三樓突出物亦已完成，天花板及牆壁都已抹平（尚未粉刷），一、二樓浴室
    各一間、一樓廚房及房屋外面牆壁都已貼上磁磚，窗戶均已裝上鋁門窗框（玻璃
    尚未裝妥）等情，業經本院現場履勘屬實，並有勘驗筆錄一份在卷可稽，因本件
    所承攬之工作為建築物，而其瑕疵尚非屬重大致不能達使用之目的，故原告自不
    得依民法第四百九十五條解除契約。又查，本件兩造所訂之工程契約書固於第四
    條約定，施工自動工日起工作天一百六十日完工交屋，逾期違約金每日七百元等
    情，惟該完工尚須取決於被告之「工作天」亦即須視天氣之良窳得以工作之天數
    而定，故核與民法第五百零二條所定「如以工作於特定限期完成或交付為契約要
    素者」尚屬有間，故原告亦不得依此條文解除契約。是本件原告主張解除契約一
    節並不可採，仍不生解除契約之效力。
五、又查本件被告施工自動工日起工作天一百六十日完工交屋，被告自認於簽約後之
    翌日即九十年五月二十四日動工，及至九十一年四月三日尚未完工等情，依原告
    提出之中央氣象局資料顯示，被告之工作日（扣除雨天及週休二日）自九十年五
    月二十四日動工日起至九十一年四月三日止，為一百六十日，故被告自九十一年
    四月四日起即應負遲延責任，依兩造所訂之工程契約書第四條規定，原告自得請
    求逾期每日（按兩造並未約明係以工作日為準）罰總工程款之千分之一（即每日
    以七百元計算），原告請求算至九十一年九月二十四日止（參看本院九十一年十
    月九日言詞辯論筆錄），故原告自得請求自九十一年四月四日起至九十一年九月
    二十四日止每日以七百元計算之罰款亦即十二萬一千八百元，原告請求違約金部
    分於此範圍內於法有據，逾此範圍則乏依據。
六、綜上所述，原告解除契約並不合法，其請求被告返還前已交付之工程款四十二萬
    元，於法不合，不應准許。又被告既有遲延給付之情形，原告依兩造所訂工程契
    約第四條請求被告給付十二萬一千八百元之違約金，於法有據，應予准許，原告
    請求逾此範圍於法不合，應予駁回。
七、結論：本件原告之訴為一部有理由，一部無理由，依民事訴訟法第三百八十五條
    第一項前段、第七十九條但書，判決如主文。
中      華      民      國    九十二    年      一      月    二十二    日
                                臺灣臺中地方法院民事第三庭
~B法      官  張國華
右為正本係照原本作成
如對本判決上訴，須於判決送達後廿日內向本院提出上訴狀
中      華      民      國    九十二    年      一      月    二十七    日
~B法院書記官  蔡秋明


司法院資訊處製作；財團法人民間司法改革基金會備份。
